臺灣臺北地方法院民事裁定
110年度家聲抗字第69號
抗  告  人  中國信託商業銀行股份有限公司

                        0、186、188號                  法定代理人  利明献    住同上
非送代理人  官小琪  
            林志淵  
相  對  人  葉榮銘  
上列當事人間聲請不得享有限定繼承利益事件，抗告人對於中華
民國110年8月11日本院110年度家聲字第125號裁定提起抗告，本
院合議庭裁定如下：
    主  文
原裁定廢棄。
相對人不得對於被繼承人葉榮宗之遺產享有限定繼承之利益。
聲請程序費用新臺幣壹仟元及抗告程序費用新臺幣壹仟元均由相
對人負擔。 
    理  由
抗告人於原審聲請及抗告意旨略以：被繼承人葉榮宗生前向抗
  告人請領信用卡並申辦小額信貸，詎被繼承人葉榮宗未依約繳
  款，信用卡債權部分計至民國110 年6 月15日止，尚積欠新臺
  幣（下同）217,714元，信用貸款債權部分計至109 年3 月2 
  日止，尚積欠1,431,051 元，嗣被繼承人葉榮宗於109 年3 月
  8 日死亡，相對人與關係人葉通為其法定繼承人，關係人葉通
  經本院家事法庭109 年度司繼字第577 號准予拋棄繼承在案，
  由相對人繼承被繼承人所遺臺北市○○區○○段○○段000000000 00
  00000000地號、00000-000建號之遺產（下稱系爭不動產），
  然相對人未向法院聲明陳報遺產清冊，亦未經公示催告程序，
  隨即於109 年9 月22日，將系爭不動產買賣移轉予他人，顯有
  隱匿遺產及意圖詐害被繼承人之債權人之權利而為遺產處分之
  情。原裁定竟以法院得依民法第1156條之1規定，於債權人聲
  請或依職權命繼承人陳報時，繼承人仍應有開具遺產清冊陳報
  法院之機會，惟如繼承人仍不遵命開具遺產清冊，繼承人即必
  須依民法第1162條之1規定清償債務，若繼承人復未依民法第1
  162條之1規定清償時，則須依民法第1162條之2規定，負清償
  及損害賠償責任。繼承人消極未開具遺產清冊陳報法院，債權
  人須依民法第1162條之2向繼承人行使權利，尚不得聲請法院
  裁定相對人不得對於被繼承人之遺產享有限定繼承之利益為由
  ，而駁回抗告人之聲請。然憲法第16條所保障之訴訟權，旨在
  確保人民於其權利受侵害時，有依法定程序提起訴訟，並受法
  院公平審判之權利。不論抗告人是否得依民法第1156條之1、
  第1162條之規定行使權利，原審法院均不應限縮抗告人經憲法
  所保障之訴訟權，而認抗告人既得依民法第1156條之1、第116
  2條之規定，即不得以家事非訟事件聲請法院裁定相對人不得
  對於被繼承人之遺產享有限定繼承之利益，原裁定顯然違背法
  令。再者，民法第1163條之規定係有各款情事之一者，即不得
  主張民法第1148條第2項所定之利益，而非符合3款事由為要件
  ，然原裁定並未就相對人明知被繼承人葉榮宗尚積欠抗告人債
  務未清償，但仍將系爭不動產買賣予他人之情形是否有意圖詐
  害被繼承人之債權人之權利而為遺產之處分加以審究，僅以前
  揭理由一併帶過。然不論有無陳報清冊，相對人之行為均係意
  圖詐害被繼承人之債權人之權利而為遺產之處分，自不應以繼
  承人有無陳報遺產清冊認定是否有民法第1163條第3款之適用
  ，依原裁定之見解，民法第1163條第3款業已形同具文等語。
  為此，原依法提起抗告，並聲明：㈠原裁定廢棄。㈡相對人葉榮
  銘不得對於被繼承人葉榮宗之遺產享有限定繼承之利益。㈢程
  序費用及抗告費用均由相對人負擔。
按繼承人中有下列各款情事之一者，不得主張第1148條第2項所定之利益：隱匿遺產情節重大。在遺產清冊為虛偽之記載情節重大。意圖詐害被繼承人之債權人之權利而為遺產之處分，民法第1163條定有明文。又所謂隱匿遺產或在遺產清冊為虛偽記載情節重大，或意圖詐害債權人之權利而為處分遺產，非僅以繼承人有該等客觀事實存在為已足，尚須其明知被繼承人有該遺產，且主觀上有隱匿遺產、虛偽記載之故意或詐害債權人權利之意圖，始足當之。
經查：
㈠抗告人主張被繼承人積欠其款項未償，相對人未依民法第1156
  條、第1156條之1規定開具遺產清冊陳報法院，亦未經公示催
  告程序公告，命被繼承人之債權人於一定期限內報明其債權，
  即處分被繼承人之遺產等事實，有卷附之中國信託信用卡線上
  申請專用申請書、客戶消費明細表、中國信託個人信用貸款申
  請書、中國信託個人信用貸款約定書、放款帳戶還款交易明細
  、臺北市地籍異動索引、本院家事法庭110年3月18日函、繼承
  系統表、戶籍謄本、本院民事紀錄科查詢表、臺北市大安地政
  事務所110年6月4日北市大地籍字第1107008584號函暨所附土
  地登記申請書、土地、建物登記公務用謄本、異動索引表、財
  政部臺北國稅局110年6月8日財北國稅審二字第1102013114號
  書函暨遺產稅免稅證明書等件可考（見原審卷第11頁、第13至
  69頁、第71至77頁、第89至129頁)，且為相對人於原審時所不
  爭執，自堪信為真。
㈡又98年間修法已於第1148條第2項明定繼承人對於被繼承人之債
  務僅以所得遺產為限，負清償責任，繼承人如未於第1156條所
  定期間開具遺產清冊陳報法院，並不當然喪失限定繼承之利益
  ，尚得於法院依第1156條之1規定，因債權人聲請或依職權命
  繼承人陳報時，繼承人仍應開具遺產清冊陳報法院。惟如繼承
  人仍不遵命開具遺產清冊，即必須依第1162條之1規定，對於
  被繼承人債權人之全部債權，應按其數額，比例計算，以遺產
  分別償還。如繼承人不依上開規定向法院陳報遺產清冊並進行
  清算程序，又違反第1162條之1規定，致被繼承人之債權人原
  得受清償部分未能受償額（例如：未應按比例受償之差額或有
  優先權人未能受償之部分），即應就繼承人之債權人未按比例
  或應受償未受償部分之清償責任，且不應以所得遺產為限，如
  致債權人受有損害，亦應負損害賠償責任（參見民法第1162條
  之2、第1163條立法理由）。是相對人雖未陳報遺產清冊，亦
  未聲請公示催告程序，然此消極之作為與積極之隱匿遺產行為
  尚屬有間，且並不影響債權人之求償權。
㈢惟相對人於109年9月22日，出售系爭不動產之價金為19,100,00
  0元，其後分別以之清償被繼承人以系爭不動產對聯邦商業銀
  行（下稱聯邦銀行）、臺灣新光商業銀行（下稱臺新銀行）設
  定之抵押債權各7,527,884元、2,693,624元等情，有臺北市政
  府地政局111年1月27日北市地價字第1116002411號函、聯邦商
  業銀行111年1月26日一一一聯營字第1號函、臺灣新光商業銀
  行111年2月9日新光銀消審字第1110006988號函檢附之繳款紀
  錄在卷可稽（見本院卷第61至69頁）。是相對人出售系爭不動
  產所得價金，於清償上開聯邦銀行、臺新銀行之抵押債權後，
  縱扣除相關稅費後，應尚有數百萬元之餘額，此部分既係出售
  系爭不動產所得，應屬被繼承人之遺產，而以之清償被繼承人
  之債務。參以，系爭不動產為被繼承人所遺財產中最具價值者
  ，且相對人自承於被繼承人死亡後3個月內，已知悉被繼承人
  有積欠抗告人債務，並曾至抗告人處詢問積欠之金額及還款明
  細等節（見原審卷第139、140頁），足見相對人於處分系爭不
  動產時，當能預見可能損及抗告人之債權，然竟於處分後未將
  餘款清償抗告人之債權，致抗告人迄今仍未受償，堪認相對人
  主觀上有詐害被繼承人之債權人權利之意圖，而為遺產之處分
  ，客觀上已侵害抗告人之債權，且情節重大，揆諸前揭說明，
  相對人即不得對被繼承人之遺產享有限定繼承之利益。
綜上所述，抗告人依民法第1163條第1款、第3款之規定，主張
  相對人不得對被繼承人之遺產享有限定繼承之利益，為有理由
  ，應予准許。原審裁定遽予駁回抗告人之聲請，自有未洽，抗
  告意旨指摘原審裁定不當，聲明廢棄，為有理由，應由本院將
  原審裁定廢棄，並准許抗告人之聲請。
本件事證已明，兩造其餘攻擊防禦方法及舉證，核與裁判結果
  無影響，爰不另一一論述，附此敘明。
據上論結，本件抗告為有理由，爰依家事事件法第97條，非訟事
件法第21條第1項前段、第24條第1項、第44條、第46條，民事訴
訟法第492條前段，裁定如主文。
中　　華　　民　　國　　111 　年　　3 　　月　　31　　日
                  家事庭審判長  法  官  李莉苓
　　　　　　　　　              法  官  翁儀齡  
                                法  官  蘇珍芬
以上正本係照原本作成。
本裁定除以適用法規顯有錯誤為理由，不得再抗告。如提起再抗
告，應於收受後10日內委任律師為代理人向本院提出再抗告狀。
並繳納再抗告費新臺幣1,000元。
                                書記官  羅  蓉
中　　華　　民　　國　　111 　年　　3 　　月　　31　　日